臺灣高等法院高雄分院刑事判決　　　　　　　　　　九十三年度上訴字第五八一號
　　上訴人即被告　甲○○
　　選任辯護人　　吳建勛　律師
右上訴人因家庭暴力殺人未遂案件，不服臺灣高雄地方法院九十二年度訴字第二八一
六號中華民國九十三年五月十九日第一審判決（起訴案號：臺灣高雄地方法院檢察署
九十一年度偵字第二二一一八號），提起上訴，本院判決如左：
      主  文
原判決撤銷。
甲○○連續殺人，未遂，處有期徒刑肆年，扣案之水果刀壹支沒收。
      事  實
一、甲○○係丙○○○之夫，乙○○之父，為家庭暴力防治法第三條第一款及第三款
    所規定之家庭成員；甲○○、丙○○○夫妻因感情不睦，常為細故而爭吵，雖同
    住在高雄縣大寮鄉○○村○○街六八巷十四號，惟夫妻間已分房多年。而甲○○
    並有個性易衝動、情緒表現不成熟及自信心不足之心理困擾，及失眠無法改善之
    情況，時而藉喝酒欲改善失眠，造成酗酒現象；民國（下同）九十年二月間並曾
    因失眠情況惡化，喝酒仍無法改善，至財團法人長庚紀念醫院高雄分院（以下簡
    稱長庚醫院）精神科門診治療，但仍未改其酗酒之習性。九十二年十月二十一日
    凌晨三時十分許，甲○○自外酗酒後返家，又與丙○○○發生爭吵並進而各持垃
    圾桶及塑膠小方椅互擲，大女兒乙○○聞聲即至丙○○○之房間查看，並勸甲○○回其房內休息，此時小女兒林玫婷亦至丙○○○之房內安撫丙○○○，孰料，
    甲○○見狀愈加氣憤難忍，竟基於殺人之概括犯意，離開丙○○○之房間，至廚
    房取其所有之水果刀一支，回到丙○○○房內，持刀先著手刺殺乙○○右胸部一
    刀，將刀拔出後，又刺殺丙○○○左腹部一刀，致乙○○受有右側乳房穿刺傷，
    丙○○○則受有腹部穿刺傷併小腸穿孔等傷害，乙○○遭刺後，先負傷逃離家門
    向鄰人求救，丙○○○則由林玫婷攙扶逃出，甲○○亦迅即追出屋外持刀欲追逐
    ，母女三人一路逃至住家附近統一超商躲藏，經超商店員以電話報警，由救護車
    將丙○○○、乙○○二人緊急送長庚醫院急救始倖免於死。嗣於同（二十一）日
    凌晨四時二十分許，甲○○因尋覓該母女三人無著而返家時，經警在高雄縣大寮
    鄉○○路與大仁街口當場逮獲，並在一旁空地扣得甲○○所有，供殺人所用之水
    果刀一支。
二、案經乙○○訴由高雄縣政府警察局林園鳳山分局報請臺灣高雄地方法院檢察署檢
    察官偵查起訴。
      理  由
一、訊據上訴人即被告甲○○固不否認於右揭時地持刀砍傷告訴人丙○○○、乙○○
    之事實，惟矢口否認有殺人之犯意，辯稱：當天伊在外喝酒後回家時，係告訴人
    丙○○○、乙○○二人先持椅子打伊，伊非常生氣，才拿出水果刀揮來揮去，並
    無殺人之犯意云云。經查：
（一）、被告於右揭時、地，持水果刀，先刺向告訴人乙○○之右側胸部，再刺向告
        訴人丙○○○之左腹部，致乙○○受有右側乳房穿刺傷，丙○○○受有左下
        腹穿刺傷及小腸穿刺傷等傷害，乙○○遭刺後，先負傷逃離家門向鄰人求救
        ，丙○○○則由林玫婷攙扶逃出，甲○○隨即持刀追出至高雄縣大寮鄉○○
        路與大仁街口，因丙○○○母女三人至住家附近統一超商躲藏，甲○○未尋
        獲丙○○○等人而在返家路上，將水果刀丟棄路旁空地等事實，業據被告甲○○於警詢、檢察官偵查及原審法院審理中坦承不諱，核與證人丙○○○、
        乙○○、林玫婷於檢察官偵訊及原審法院審理中結證之情節相符，並有長庚
        醫院所出具之診斷證明書及病歷各二份、現場及被告丟棄水果刀之相片八張
        附卷可稽，復有被告持以砍殺告訴人之兇器即水果刀一支扣案可資佐證。又
        乙○○所受之傷係右側乳房穿刺傷，傷害口三公分，於九十二年十月二十一
        日至長庚醫院急診縫合，於同日出院，而丙○○○於九十二年十月二十一日
        至長庚醫院急診時，其左下腹穿刺傷及小腸穿刺傷，經判斷整支水果刀刃沒
        入體內，有生命危險，評估若未即時就醫，恐會有出血性休克及以腹膜炎之
        危險，經長庚醫院於九十二年十月二十一日施行開腹部分小腸切除及修補手
        術，於手術期間，並經長庚醫院發出病危通知單等情，有長庚醫院診斷證明
        書二紙及該院九十三年二月二十三日（九三）長庚院高字第○四四二號函附
        之丙○○○、乙○○病歷影本各一份在卷可稽，被告持以刺傷告訴人之水果
        刀，亦因用力甚猛而整支沒入丙○○○體內，由此更可見被告用力之猛。
（二）、按殺人與傷害人致死之區別，應以加害人有無殺意為斷，不能因與被害人素
        不相識，原無宿怨，即認為無殺人之故意（最高法院五十一年台上字第一二
        九一號判例可參）。次按殺人罪與傷害罪之區別，本視加害人有無殺意為斷
        ，被害人所受傷害多寡，及是否為致命部位，雖有時可藉為認定有無殺意之
        心證，不能據為絕對之標準，然加害人之下手情形如何，於審究犯意方面，
        仍不失為重要參考資料。查被告持以刺傷告訴人丙○○○、乙○○之水果刀
        ，刀刃部分長約十五公分，刀峰銳利，有水果刀一把扣案可稽，而人體之胸
        腹部，內藏人體多種重要器官，並缺乏堅硬骨骼之保護，一旦以利刃刺入，
        極有可能因刺中重要臟器，如肝臟、肺臟、腸胃，導致人體因大量內出血而
        死亡等情，乃一般人所週知之事，而本件被告係因酒後與其妻丙○○○爭吵
        後，先持水果刀刺向乙○○之胸部，再刺入丙○○○腹部，整支水果刀刃沒
        入丙○○○體內等情，已如前述，顯見被告攻擊時分別刺向乙○○、丙○○○身體之要害，且用力甚猛，被告所持用之兇器乃鋒利之水果刀，分別刺向
        乙○○胸部及丙○○○之腹部，輔以被告攻擊時用力之猛，將可能導致被害
        人死亡之結果，必然有所預見，是被告主觀上具有置人於死之決意，至為灼
        然。而丙○○○因遭被告以水果刀刺傷，受傷嚴重，幸經送醫急救始倖免於
        難，足見被告確有殺人之故意甚明，再參酌乙○○、丙○○○遭被告刺傷後
        ，逃至屋外求救，被告仍繼續持刀追出屋外欲追殺乙○○、丙○○○，益見
        被告殺意之堅，被告辯稱係因丙○○○、乙○○二人先持椅子打伊，伊非常
        生氣，才拿出水果刀揮來揮去，並無殺人之犯意云云，顯為卸責之詞，尚無
        可採，事證明確，被告殺人未遂之犯行，堪予認定。
（三）、被告之辯護人辯稱：被告以前就有輕鬱症，及對酒精有依賴之酗酒情形，行
        為當時無自我決定能力，應有精神耗弱之情形云云。惟查被告於刺殺乙○○
        及丙○○○後，林玫婷攙扶丙○○○逃出求救時，被告甲○○亦迅即追出屋
        外持刀追尋，顯見意識清楚，而於尋覓無著返家路中為警捕獲，旋於警詢中
        對案發經過及平日與妻女相處情形，均能敘述詳盡，並無語無倫次或言不達
        意等精神模糊狀況，亦無述及其有何精神耗弱之情狀，觀其警詢筆錄所載甚
        明；且本案經原審法院將被告送請長庚醫院鑑定行為時之精神狀態，經該院
        作精神狀態檢查及精神醫學鑑別診斷分析結果亦認為，被告可明白陳述整個
        行兇過程，及自己之行為為意圖嚇唬妻女，依中華民國精神醫學司法精神學
        術會議決議判斷被告行為時之精神狀況並無心神喪失或精神耗弱之情形，有
        該院九十三年四月一日（93）長庚院高字第０４７８號函附精神鑑定報告書
        在卷足參（原審卷第一二八頁至一三四頁），足見辯護人上開辯詞尚有誤會
        ，並無足採。
三、核被告甲○○所為，係犯刑法第二百七十一條第二項、第一項之殺人未遂罪。而
    其對家庭成員之妻女故意實施殺人未遂之暴力行為，應屬家庭暴力防治法第二條
    第二項所稱之家庭暴力罪。被告先後二次犯行，時間緊接，所犯罪名相同，顯係
    出於概括之犯意為之，為連續犯，爰依刑法第五十六條之規定以一罪論，並就法
    定有期徒刑部分加重其刑（法定刑死刑、無期徒刑部分依法不得加重）。又被告
    已著手於殺人行為之實施，而未至死亡之結果，為未遂犯，應依刑法第二十六條
    前段之規定減輕其刑；再被告經精神檢查有個性易衝動、情緒表現不成熟及自信
    心不足之心理困擾，及失眠無法改善之情況，時而藉喝酒欲改善失眠，造成酗酒
    現象，雖曾因失眠情況惡化，至長庚醫院高雄分院精神科門診治療，但仍未能改
    其酗酒習性，在此情狀之下與妻分房多年，與家人相處亦不睦，天倫之樂名存實
    無，家庭溫情幾不可得，落寞人生，終至酒後與妻女爭吵，鑄成持刀殺害妻女之
    家庭悲劇，慘烈之情豈是人間無奈，而被告於案發後自警詢及審理中一再自責懺
    悔，被害人丙○○○、乙○○於原審法院審理時並已明白表示願原諒被告，家庭
    成員以愛收拾慘烈悲劇之情，溢於言表，本院認為就整體家庭環境及暴力過程觀
    察，被告本件犯行客觀上已足使人產生同情，顯已達情堪憫恕之情狀，爰依刑法
    第五十九條規定再減輕其刑，並依法先加後遞減之。
四、原審據予論罪科刑，固非無見；惟查被告甲○○係丙○○○之夫，乙○○之父，
    彼此間為家庭暴力防治法第三條第一款及第三款所規定之家庭成員，原判決事實
    疏未記載此事實，於論罪理由中亦未說明被告對家庭成員之妻女故意實施殺人未
    遂之暴力行為，應屬家庭暴力防治法第二條第二項所稱之家庭暴力罪，不無可議
    ；被告上訴意旨否認殺人犯意雖無足取，惟原判決既有上開可議之處，自應予撤
    銷改判。爰審酌被告前無犯罪前科，有臺灣高等法院被告全國前案紀錄表一份在
    卷可稽，與被害人等分別係夫妻、父女之關係，因細故而恣意持刀刺殺告訴人等
    ，然犯後已表示悔悟，告訴人等亦於審理時陳明願意原諒被告等一切情狀，量處
    如主文第二項所示之刑，以資懲儆，並期被告能思悔思過，痛改酗酒惡習，轉換
    為積極人生，將來彌補與女兒等家庭成員間因自己過錯所撕裂之親情縫隙（被告
    與妻已辦理離婚），營造健康和諧之家庭。扣案之水果刀一支，係被告所有，供
    犯本件殺人未遂罪所用之物，業據被告陳明在卷，應依刑法第三十八條第一項第
    二款宣告沒收。
據上論結，應依刑事訴訟法第三百六十九條第一項前段、第三百六十四條、第二百九
十九條第一項前段、刑法第二百七十一條第一項、第二項、第二十六條前段、第五十
六條、第五十九條、第三十八條第一項第二款，判決如主文。
本案經檢察官陳國全到庭執行職務。
中      華      民      國    九十三    年      八      月     十二     日
                              臺灣高等法院高雄分院刑事第七庭
                                  審判長法官  李春昌
                                        法官  黃憲文
                                        法官  莊飛宗
右正本證明與原本無異。
如不服本判決應於收受本判決後十日內向本院提出上訴書狀，其未述上訴理由者，
並得於提起上訴後十日內向本院補提理由書狀（均須按他造當事人之人數附繕本)「
切勿逕送上級法院」。
                                      書記官  林淑敏
中    華    民    國      九十三      年      八      月     十二   日
附錄：本判決論罪科刑法條：
刑法第二百七十一條第一、二項：
殺人者，處死刑、無期徒刑或十年以上有期徒刑。
前項之未遂犯罰之。
